---
title: "Relatório Análise RH"
author: "Jefferson Nunes"
format: 
  html:
    self-contained: true
editor: visual
---

# Solicitação de Análise

Olá Jefferson, tudo bem?

Precisamos de uma análise completa da nossa base de colaboradores.

Nossa intenção é entender melhor o perfil dos funcionários por departamento, cargo e também fazer um levantamento geral sobre salários e idade.

Seguem os pontos que gostaríamos que fossem atendidos:

• Apontar possíveis problemas na base de dados que possam impactar as análises (ex.: informações faltando, formatos inconsistentes, etc.).

-   Obs Jeff: Muitos dados faltando, nas colunas (Departamento, Cargo, Gênero e Data de admissão). O pessoal do RH informou que todos os dados faltantes fossem excluídos da análise por ora, iam fazer uma solicitação para o pessoal do banco corrigir essas informações, e que me passariam uma base corrigida assim que possível, com todos os dados.

    • Limpar os dados e garantir que estejam padronizados para análise.

    • Calcular estatísticas descritivas básicas: média, mediana, desvio padrão e variância para idade e salários.

    • Analisar a dispersão dos salários (IQR, amplitude) e identificar possíveis valores fora do padrão (outliers).

    • Levantar a distribuição de colaboradores por departamento, cargo e gênero (em porcentagem).

    • Verificar se existe alguma correlação relevante entre as variáveis.

    • Apresentar um gráfico de boxplot dos salários para visualização dos outliers por departamento.

    • Identificar, caso existam, departamentos ou cargos que apresentem maior disparidade salarial.

Se puder, gostaríamos também de uma breve recomendação baseada nos dados encontrados (ex.: pontos de atenção, tendências, anomalias).

Precisamos desse material até o final da semana para preparar uma apresentação para a diretoria.

Obrigado!

Atenciosamente,

Equipe de RH.

```{r}
#| echo: false
#| message: false
#| warning: false
library(dplyr) # Manipulação de dados
library(ggplot2) # Visualização de dados
library(janitor) # Limpeza e resumo dos dados
library(lubridate) # Manipulação de datas
library(naniar) # Visualização de dados faltantes
library(stringr) # Manipulação de textos
library(tidyr) # Para transformar os dados
library(echarts4r)
library(rcompanion)

```

## Dados

```{r}
#| echo: false
#| message: false
#| warning: false
df_base_employees <- readr::read_delim(
  file = "D:/Projetos Data Science/_sandbox/rh_analysis/base_funcionarios.csv",
  delim = ",") |> 
  dplyr::mutate(
    Salary = Salary |>
      gsub('"', "", x = _) |>            # Remove aspas
      trimws() |>                        # Tira espaços extras
      gsub("R\\$\\s*", "", x = _) |>     # Remove R$ e espaço
      gsub(",", "", x = _) |>            # Remove vírgula do milhar
      as.double()                        
    )

df_base_employees
```

```{r}
#| echo: false
#| message: false
#| warning: false
df_base_employees <- df_base_employees |>
  dplyr::mutate(
    HireDate = HireDate |> as.Date()
  )
```

## Análise de Qualidade de dados categóricos 'DEPARTMENT' e 'POSITION'

```{r}
#| echo: false
#| message: false
#| warning: false
df_employees_tabyl_department <- df_base_employees |>
  janitor::tabyl(Department)

df_employees_tabyl_position <- df_base_employees |>
  janitor::tabyl(Position)

df_employees_tabyl_department

df_employees_tabyl_position
```
## Análise de Qualidade de dados numéricos
```{r}
#| echo: false
#| message: false
#| warning: false
df_stats <- df_base_employees |>
  dplyr::select(-c("EmployeeID")) |> # A coluna EmployeeID apesar de numérica é uma coluna categórica
  dplyr::summarise(
    dplyr::across(
      dplyr::where(is.numeric),
      list(
        mean = ~mean(., na.rm = TRUE),
        median = ~median(., na.rm = TRUE),
        sd = ~sd(., na.rm = TRUE),
        min = ~min(., na.rm = TRUE),
        max = ~max(., na.rm = TRUE)
        #na_percentage = ~sum(is.na(.)) / n() * 100
      ),
      .names = "{.col}-{fn}" # usando hífen como separador
      )
    ) |>
  tidyr::pivot_longer(
    cols = everything(),
    names_to = c("Variable", ".Value"),
    names_sep = "-" # Alinhando o separador como usado acima
  )

df_stats
```

Obs: Conversando com a área de negócio, foi sugerido por eles que os dados faltantes fossem removidos
da análise.
Mas que fosse deixado uma versão de 'Backup'.

1. Verificando quais colunas estão com NA's e a quantidade de dados faltantes.
```{r}
#| echo: false
#| message: false
#| warning: false
colSums(is.na(df_base_employees))
```
```{r}
#| echo: false
df_base_employees_clean <- df_base_employees |>
  dplyr::filter(if_all(everything(), ~ !is.na(.)))
```


```{r}
#| echo: false
#| message: false
#| warning: false
df_base_employees_clean <- df_base_employees_clean |>
  dplyr::mutate(across(where(is.character), ~ na_if(trimws(.), ""))) |>
  dplyr::filter(if_all(everything(), ~ !is.na(.)))
```

2. Excluindo dados faltantes.
```{r}
#| echo: false
#| message: false
#| warning: false
sapply(df_base_employees_clean, function(x) sum(x == "", na.rm = TRUE))
```

Média e Mediana de Salário e Idade

```{r}
#| echo: false
#| message: false
#| warning: false
mean_salary <- mean(df_base_employees_clean$Salary)
mean_age <- mean(df_base_employees_clean$Age)
```

```{r}
#| echo: false
#| message: false
#| warning: false
df_stats_central <- df_base_employees_clean |>
  dplyr::group_by(Department, Position) |>
  dplyr::summarise(
    mean_age = mean(Age, na.rm = TRUE),
    median_age = median(Age, na.rm = TRUE),
    mean_salary = mean(Salary, na.rm = TRUE),
    median_salary = median(Salary, na.rm = TRUE),
    .groups = "drop"
  ) 
df_stats_central
```

## Analisando salários por departamento
```{r}
#| echo: false
#| message: false
#| warning: false
median_income_df <- df_base_employees_clean %>%
  group_by(Department) %>%
  summarize(median_income = median(Salary, na.rm = TRUE))

#Arrange 'Department' by median income and create a factor
sorted_data <- df_base_employees_clean %>%
  left_join(median_income_df, by = "Department") %>%
  mutate(Department = factor(Department, levels = rev(median_income_df$Department[order(median_income_df$median_income)]))) %>%
  arrange(Department)

sorted_data %>%
  group_by(Department) %>%
  e_chart() %>%
  e_boxplot(Salary) %>%
  e_color(color = "#4292b5") %>%
  e_tooltip() %>%
  e_title(text = "Renda mensal por Department", subtext = "Em milhares de USD.")
```

Importante: Outliers identificados nos departamentos: Finance, Legal, TI, Marketing, RH e Logistics.

## Correlação entre Idade e Salário

```{r}
#| echo: false
#| message: false
#| warning: false
df_dados_rh_num <- df_base_employees_clean |>
  dplyr::select_if(is.numeric) |>
  dplyr::select(
    -c(EmployeeID)
  )
correl_dados_rh_num <- df_dados_rh_num |> cor(method = "spearman")

cor_chart_rh <- cor(correl_dados_rh_num) |>
  e_charts() |>
  e_correlations(
    order = "hclust",
    visual_map = FALSE
  ) |>
  e_visual_map(
    min = -1,
    max = 1
  ) |>
  e_tooltip()

correl_dados_rh_num |> as_tibble()

```

Nota: Não há uma correlação forte entre Idade e Salário.

## Correlação entre variáveis categóricas

```{r}
#| echo: false
#| message: false
#| warning: false
df_dados_rh_cat <- df_base_employees_clean |>
  dplyr::select_if(is.character)
```

Cargo x Gênero
```{r}
#| echo: false
#| message: false
#| warning: false
rcompanion::cramerV(
  df_dados_rh_cat$Position,
  df_dados_rh_cat$Gender
)
```
Nota: Não há correlação entre Cargo e Gênero.

Formação x Cargo
```{r}
#| echo: false
#| message: false
#| warning: false
rcompanion::cramerV(
  df_dados_rh_cat$Education,
  df_dados_rh_cat$Position
)
```
Nota: Há correlação entre Formação e Cargo.

```{r}
#| echo: false
#| message: false
#| warning: false
cramer_mat <-
  function(df){
    lapply(names(df), function(x){
      df_aux <- lapply(
        names(df), 
        function(y){
          rcompanion::cramerV(df[[paste0(x)]], df[[paste0(y)]])[[1]]
        }
      ) 
      names(df_aux) <- names(df)
      df_aux %>% dplyr::bind_rows()
    }) %>%
      dplyr::bind_rows() %>% 
      dplyr::mutate( var = names(df)) %>% 
      dplyr::select(var, everything())
  }

rh_cramer_matrix <- cramer_mat(df_dados_rh_cat)
rh_cramer_matrix
```

## Conclusão

A primeira análise da base de colaboradores revela uma estrutura salarial coerente com diferentes níveis de responsabilidade entre os departamentos. Áreas como Financeiro e Jurídico concentram as faixas salariais mais elevadas, enquanto setores operacionais, como Logística e Recursos Humanos, apresentam valores mais modestos — o que é esperado dada a natureza das funções.

A correlação entre idade e salário, embora positiva, foi moderada. Isso indica que há uma tendência de que colaboradores mais velhos recebam salários mais altos, mas essa relação não é forte o suficiente para ser considerada determinante. Outros fatores, como cargo, experiência anterior, tempo de empresa e formação acadêmica, provavelmente influenciam de maneira mais direta os níveis de remuneração.

Durante a análise, foram identificados outliers salariais em alguns departamentos. Embora poucos, esses valores destoam significativamente das médias e devem ser revisados manualmente para garantir que não se tratem de erros de digitação ou cadastro.

Além disso, a relação entre cargo e escolaridade mostrou-se consistente: cargos mais altos estão atrelados a níveis educacionais mais elevados, especialmente nas funções de gerência e diretoria. Isso indica uma estrutura hierárquica alinhada às exigências de qualificação profissional.

### Recomendações ao RH

- Validar registros de outliers salariais, garantindo que valores muito acima da média sejam legítimos e justificados.

- Investigar outros fatores que impactam a remuneração, como tempo de empresa, desempenho ou localização, para entender melhor os padrões de progressão salarial.

- Padronizar o registro de informações, especialmente salário, gênero e escolaridade, para facilitar futuras análises.

- Monitorar regularmente os indicadores de distribuição salarial por gênero, garantindo que não haja distorções ou viéses não intencionais.

- Estabelecer alertas automáticos para identificar novos outliers ou registros incompletos, o que pode agilizar a manutenção da qualidade dos dados.